臺灣高等法院臺南分院刑事判決　　　　　九十三年度上訴字第五三號　　　　　Ｇ
　　　上　訴　人　臺灣雲林地方法院檢察署檢察官
　　　被　　　告　甲　○　○
　　　選任辯護人　劉　志　卿
右上訴人因被告違反水土保持法案件，不服臺灣雲林地方法院九十二年度訴字第七六
號中華民國九十二年十一月十九日第一審判決（起訴案號：臺灣雲林地方法院檢察署
九十一年度偵字第一０三三號、同署移
訴，本院判決如左：
      主      文
上訴駁回。
      理      由
一、公訴意旨略以：被告甲○○（下稱被告）係雲林縣莿桐鄉○○○段三十之十、三
    十之五、三十二之六、三十三、四十二之二號、面積合計０‧五０四七公頃一般
    農業用地之所有權人，明知採取土石，依水土保持法第十二條之規定，應先擬具
    水土保持計畫，送請主管機關核定後，始得挖取，竟不顧上開法令要求，逕將上
    開農地所含之土石，以每立方公尺，新台幣（下同）七十元之價格，賣與亦知上
    情之真實姓名、年籍不詳，綽號「阿猴」之成年男子，兩人共同基於違反上開規
    定之犯意聯絡，擅自於民國（下同）九十年十一月五日起，僱用不明人員及機具
    ，於上開土地全面開挖採取土石，嗣於同月八日十時四十分許，為警查獲時，已
    開挖成長六十五公尺、寬四十公尺、深十公尺以上之不規則坑洞，造成該地土石
    裸露，破壞地表及地下水源涵養，並湧出地下水形成一片水池，而生水土流失之
    損害。因而認被告係觸犯水土保持法第三十三條第三項違反同法第十二條未擬具
    水土保持計畫，逕行從事同法第八條第三款之土石採取行為致生水土流失之罪嫌
    云云。
二、按行為之處罰，以行為時之法律有明文規定者為限；又不能證明被告犯罪或其行
    為不罰者，應諭知無罪之判決，刑法第一條、第三百零一條第一項分別定有規定
    。本件公訴人認被告涉有上開犯嫌，無非係以被告自承將上開農地所含之土石，
    以每立方公尺七十元之價格，賣與上開綽號「阿猴」之成年男子，僱用挖土機、
    砂石車開挖前開土地，及開挖之面積、深度等事實，並以卷附之土地所有權狀、
    現場照片、勘驗筆錄等佐證，為其主要論據。訊據被告固坦承伊為上開所載地號
    土地之所有權人，且於右揭時、地將上開農地所含之土石，以每立方公尺七十元
    之價格，賣與綽號「阿猴」之成年男子，及僱用不明人員及機具，於上開土地開
    挖採取土石，惟否認有上述犯行，辯以：根據水土保持法第三十三條第三項、第
    一項第二款、同法第十二條至第十四條、水土保持法施行細則第八條之規定，應
    先擬具水土保持計劃之開發、經營或使用行為者，其種類均為於「山坡地」或「
    森林區」內從事農林漁牧等開發或採取土石等，然本案土地並非山坡地，亦非森
    林區，自無該法之適用。此外，尚須此等違規行為，致生水土流失或毀損水土保
    持之處理與維護設施，然本案並無具體實證證明有致生水土流失之情形等語。
三、經查：
（一）右揭被告所有之五筆土地之地目均為田地，使用分區為一般農業區、使用類別
      為農牧用地，有土地登記謄本五件、土地所有權狀、農地違規使用案件處理查
      報表及照片二十六張在卷可稽，該五筆土地之地勢平坦，且地目為田地之農牧
      用地，應非屬水土保持法所規範「山坡地及森林區」（見警訊卷第五頁至第十
      五頁、偵查卷他字卷第二頁至第五頁、第二三頁至第二七頁、偵查卷第十四頁
      ）。
（二）按公、私有土地之經營或使用，依本法應實施水土保持處理與維護者，該土地
      之經營人、使用人或所有人，為本法所稱之水土保持義務人。又水土保持法第
      八條規定下列地區之治理或經營、使用行為，應經調查規劃，依水土保持技術
      規範實施水土保持之處理與維護：一、集水區之治理。二、農、林、漁、牧地
      之開發利用。三、探礦、採礦、鑿井、採取土石或設置有關附屬設施。四、修
      建鐵路、公路、其他道路或溝渠等。五、於山坡地或森林區內開發建築用地，
      或設置公園、墳墓、遊憩用地、運動場地或軍事訓練場、堆積土石、處理廢棄
      物或其他開挖整地。六、防止海岸、湖泊及水庫沿岸或水道兩岸之侵蝕或崩塌
      。七、沙漠、沙灘、沙丘地或風衝地帶之防風定砂及災害防護。八、都市計畫
      範圍內保護區之治理。九、其他因土地開發利用，為維護水土資源及其品質，
      或防治災害需實施之水土保持處理與維護。前項水土保持技術規範，由中央主
      管機關公告之。第八條第一項第三款至第四款之開發、經營或使用行為，以及
      於山坡地及森林區內從事農、林、漁、牧地之開發利用所需之修築農路、開挖
      、整地或整坡作業，其水土保持義務人應先擬具水土保持計畫，送請主管機關
      核定，如屬依法應進行環境影響評估者，並應檢附環境影響評估審查結果一併
      送核，其水土保持計畫未經主管機關核可前，各目的事業主管機關不得逕行核
      發開發或利用之許可。前項水土保持計畫之實施與維護，應由主管機關會同各
      該目的事業主管機關監督水土保持義務人執行之；其計畫內容、審核程序及實
      施之檢查，由主管機關會同各該目的事業主管機關定之。水土保持法第四條、
      第八條、第十二條定有明文。惟現行水土保持法施行細則，即八十九年二月二
      十九日修正部分條文第八條明文：依本法第十二條至第十四條規定應先擬具水
      土保持計劃之開發、經營或使用行為，其種類如下：一於「山坡地或森林區內
      」，從事農、林、漁、牧地之開發利用所需修築農路、開挖整地或整坡作業。
      二於「山坡地或森林區內」，開礦、採礦及其鑿井或設置有關附屬設施。三於
      「山坡地或森林區內」，採取土石或設置有關附屬設施。四於「山坡地或森林
      區內」，修建鐵路、公路、溝渠或農路以外之其他道路。五於「山坡地或森林
      區內」，開發建築用地、設置公園、墳墓、遊憩用地、運動場地或軍事訓練場
      、堆積土石、處理廢棄物或其他開挖整地。直轄市或縣市主管機關，亦得視轄
      區環境特性或需要，擬定較前項嚴格條件，報請中央主管機關核定後實施。直
      言之，水土保持法施行細則，已將水土保持法第十二條第一項規定適用範圍，
      限縮於「山坡地及森林區內」之土地開發利用或使用，而將一般平地區域，剔
      除在外。
（三）該施行細則第八條將水土保持法第十二條適用，限於山坡地及森林區之理由，
      蓋因水土保持法適用全國土地，從高山林地、山坡地、平地、一直到海岸。該
      土地經營人、使用人或所有人，均為水土保持義務人。因此，依該法第八條規
      定，水土保持義務人於治理或經營、使用土地時，應依水土保持技術規範，實
      施水土保持之處理與維護。復依第十二條及第十三條規定，水土保持義務人，
      亦應先擬具水土保持計畫送主管機關審核。亦即主管機關農委會，已明認全國
      土地之水土保持義務人，依水土保持法均有擬具水土保持計畫，送主管機關審
      核義務。然於執行水土保持法第八條、第十二條及第十三條規定時，考量坡度
      為造成土石流失及災害之關鍵因子及簡政便民需要，於水土保持法施行細則第
      八條規定，將水土保持義務人，應先擬具水土保持計畫送主管機關審核適用範
      圍，限於「山坡地及森林區」。又參諸行政院農委會於八十八年二月十一日以
      八八農林字第八八一○三四二九號函之規定，於山坡地或森林區內，申請開發
      利用之基地，申請人如認其地形平坦或其他特殊因素，需開挖整地時，得先報
      請直轄市、縣市水土保持主管機關勘察認定。經直轄市、縣市水土保持主管機
      關認定，非屬擅自開挖整地所造成之平坦地者，無需依水土保持法第十二條及
      第十三條規定，擬具水土保持計畫，送請主管機關核定。惟申請人於施工期間
      ，仍應依水土保持法第八條規定，實施必要水土保持處理與維護。換言之，農
      委會所以限縮擬具水土保持計劃送請核定之義務範圍，僅在山坡地、森林區，
      乃緣於１、考量災害之關鍵因子。２、簡政便民需要。關於第一點，有水土保
      持法第一條規定支持。蓋依前所述，水土保持法立法目的，乃在調和土地合理
      利用，減免災害發生。至於第二點，乃肇因土地開發利用之類型繁多，諸如建
      築物興建、溝渠造設、馬路舖設、地下管線掩埋、甚至地質、土壤改良措施等
      等，無不涉及採取地面或地下土石，有時甚至，須採取抽取地下水措施，依規
      定全屬該法第八條第三款，採取土石之規範範疇，若均需提出水土保持計劃送
      請核定，主管機關恐不堪負荷業務量，而形成執法從寬疑慮。是農委會限縮水
      土保持法第十二條第一項之適用範圍，應可理解。
（四）農委會九十二年三月二十一日函釋，更明確表示：非屬山坡地及森林區範圍土
      地，其水土保持義務人，有水土保持法第八條第一項第三款之開發經營使用行
      為時，無需依同法第十二條第一項規定，擬具水土保持計劃送請主管機關核定
      可稽。因此，本件被告上述行為，自無水土保持法第三十三條第一項第二款規
      定適用。上述行為之水土保持義務人，即使有擬具水土保持計畫，主管機關亦
      不受理審核。
（五）再按有下列情形之一者，處新台幣六萬元以上三十萬元以下罰鍰：一、違反第
      八條第一項規定未依水土保持技術規範實施水土保持之處理與維護，或違反第
      二十二條第一項，未在規定期限內改正或實施仍不合水土保持技術規範者。二
      、違反第十二條至第十四條規定之一，未先擬具水土保持計畫或未依核定計畫
      實施水土保持之處理與維護者，或違反第二十三條規定，未在規定期限內改正
      或實施仍不合水土保持技術規範者。前項各款情形之一，經繼續限期改正而不
      改正者或實施仍不合水土保持技術規範者，按次分別處罰，至改正為止，並令
      其停工，得沒入其設施及所使用之機具，強制拆除及清除其工作物，所需費用
      ，由經營人、使用人或所有人負擔。第一項第二款情形，致生水土流失或毀損
      水土保持之處理與維護設施者，處六月以上五年以下有期徒刑，得併科新台幣
      六十萬元以下罰金；因而致人於死者，處三年以上十年以下有期徒刑，得併科
      新台幣八十萬元以下罰金；致重傷者，處一年以上七年以下有期徒刑，得併科
      新台幣六十萬元以下罰金，水土保持法第三十三條固定有明文。而同法第十二
      條亦明文規定：第八條第一項第三款、第四款之開發、經營或使用行為以及於
      山坡地及森林區內從事農、林、漁、牧、地之開發利用所需之修築農路、開挖
      整地或整坡作業，其水土保持義務人，應先擬具水土保持計畫，送請主管機關
      核定，如屬依法應進行環境影響評估者，並應檢附環境影響評估審查結果一併
      送核；其水土保持計畫未經主管機關核定前，各目的事業主管機關不得逕行核
      發開發或利用之許可。前項水土保持計畫之實施與維護，應由主管機關會同各
      該目的事業主管機關監督水土保持義務人執行之；其計畫內容審核程序及實施
      之檢查，由主管機關會同各該目的事業主管機關定之。縱然如此，惟上開水土
      保持法施行細則既將水土保持之義務人擬具水土保持計畫者，局限於山坡地或
      森林區內者，自難將其他地區之土地水土保持之義務人，亦課以擬具水土保持
      計畫，而於遇有水土保持之問題時，即遽認渠等未先擬具水土保持計畫，是縱
      被告有未擬具水土保持計畫致生水土流失或毀損水土保持之處理與維護設施者
      ，因所挖取土石者非山坡或森林區，自非該罪所處罰之客體，檢察官聲請勘驗
      現場欲證明本件已造成水土流失及水源涵表被破壞之事實，核無必要。
（六）又按刑事法律所稱之犯罪主體，一般而言，係指具有犯罪之能力而得以實現犯
      罪行為之人格者。所謂犯罪能力，指具有實現刑事法律之犯罪構成要件之能力
      者，在法律無特別限制之情況下，任何自然人，凡於我國刑事法律效力所及範
      圍內，均有犯罪之能力。但是，有犯罪能力者並非每個人都實現犯罪，屬犯罪
      主體者亦非每個人都是犯罪人，所以，所謂犯罪主體、犯罪能力，均內含犯罪
      之可能性與守法的可能性之概念，也就承認任何人均具有選擇犯罪或不犯罪之
      本性，任何人均有遵守刑事法律之禁止或命令規範，或不遵守、破壞刑事法律
      之禁止或命令規範之選擇能力。由此而論，具備這種犯罪或不犯罪之選擇能力
      者，而仍實施犯罪者，始有犯罪主體之適格。此雖未如身分犯一樣明文於刑事
      法律之構成要件上，但立法者於制定法律時，已對國民選擇的空間做了考量，
      來決定採取嚴格或寬鬆的手段，以限制人民的權利。法律之規定若否認了這個
      選擇能力，剝奪國民選擇守法的可能，此時，構成犯罪要件事實是自動實現、
      強制實現的，則國民已不具有犯罪能力，當非犯罪主體。同理，水土保持義務
      人具有遵從法令要求擬具水土保持計畫送請核定之可能者，其可以選擇擬具計
      畫送請核定，亦可選擇不擬具計畫送請核定，而準備受罰，然若未依規定擬具
      水土保持計畫送請核定即行採取土石，致生水土流失者，更應受刑事處罰，而
      具有犯罪能力，得為犯罪主體。但是，水土保持義務人若現實上根本無從依據
      法令之規定擬具水土保持計畫，送請主管機關核定者，其當然沒有遵守或實現
      水土保持法第十二條第一項、第二項、第三十三條第一項第二款所要求之法義
      務遵守之餘地，因為依據現行法令之執行，水土保持義務人之上述服從義務是
      無法實現的。即使擬具計畫送請核定，主管機關也不會受理予以核定。在其無
      從選擇遵循該命令規範之情況下，自難認其具有實現水土保持法第三十三條第
      三項、第一項第二款之犯罪能力，此時，其非上述條文之犯罪主體。又若謂非
      屬山坡地、森林區之其他土地之水土保持義務人在未依法擬具水土保持計畫送
      請主管機關核定前，不得對土地有治理、經營、使用等行為者，只能維持土地
      現狀，不啻要求水土保持義務人不得利用其土地，等同剝奪其對土地之用益權
      ，這種觀點與水土保持法第一條所稱：「促進土地合理利用」、「增進國民福
      祉」之立法目的顯然相違，亦與憲法第二十三條所揭示之法律限制而非剝奪人
      民權利之意旨不符，檢察官認主管機關以施行細則限縮水土保持法只適用於山
      坡地與森林區，逾越母法規定，應屬無效，尚難成立。
（七）綜上所述，被告固為本件右述五筆土地之所有權人，有土地所有權狀在卷可憑
      。依水土保持法第四條規定，被告為水土保持義務人，固無疑義。然該五筆土
      地，非屬水土保持法第三十三條第一項第二款、第三項前段規定範疇，已如前
      述。是被告於本罪之犯罪主體顯然不適格，而無犯罪能力，實務上認此乃構成
      要件不該當，不成立犯罪（參最高法院二十八年台上字第二０七五號判例要旨
      、司法院二十六年院字第一六三七號解釋），自應為其無罪之諭知。此外又查
      無其他任何積極之證據，足認被告有上述犯行，因此原審以被告所為依水土保
      持法不罰而諭知無罪之判決，核無不合，檢察官上訴意旨，仍執前詞認右揭土
      地形成所為坑洞甚大，人車無法進入，而外運土石方逾二萬六千立方公尺以上
      ，使週遭土石裸露，地下水湧出等情，致生水土流失云云，認被告行為該當於
      水土保持法第三十三條第三項之構成要件，為無理由，應予駁回。又公訴人僅
      就水土保持法第三十三條第三項起訴，嗣於原審及本院爭執起訴效力應及於區
      域計劃法第二十二條未依限變更土地使用或拆除建築物恢復土地原狀罪嫌云云
      ，惟因公訴人起訴部分之水土保持法部分既經本院判決無罪，自亦無從認與觸
      犯區域計劃法第二十二條之規定有裁判上一罪之關係予以一併審理。又因區域
      計劃法第二十二條與水土保持法第三十三條第三項前段之規定，社會基本事實
      並非同一，法條之構成要件不同，行為互異，無從變更起訴法條予以審理，合
      併說明。
據上論結，應依刑事訴訟法第三百六十八條，判決如主文。
本案經檢察官曾銘芳到庭執行職務。
中    華    民    國      九十三      年      三      月      十七      日
                                  臺灣高等法院臺南分院刑事第二庭
                                      審判長法官  葉    居    正
                                            法官  林    勝    木
                                            法官  莊    俊    華
右正本證明與原本無異。
檢察官如不服本判決，應於判決送達後十日內向本院提出上訴書。
其餘不得上訴。
                                      法院書記官  廖    明    娟
中    華    民    國      九十三      年      三      月      十八      日
